臺灣高等法院高雄分院刑事判決　　　　　　　　九十二年度上更(一)字第二九六號
　　上　訴　人
　　即　被　告　甲○○原名王.
　　選任辯護人　萬維堯
右上訴人因強盜案件，不服臺灣高雄地方法院八十九年度訴字第三九八號中華民國八
十九年八月八日第一審判決（起訴案號：台灣高雄地方法院檢察署八十八年度偵字第
二五三九七號），提起上訴，經判決後，由最高法院發回，本院判決如左：
      主  文
原判決撤銷。
甲○○（原名王昆龍）共同連續以非法方法剝奪人之行動自由，處有期徒刑壹年。
      事  實
一、甲○○（原名王昆龍）曾因竊盜案件，於民國八十三年間經臺灣高雄地方法院判
    處有期徒刑九月，緩刑三年確定，於八十六年七月十二日緩刑期滿。竟不知警惕
    ，緣丁○○前因其父債權未獲清償，經由乙○○之介紹認識吳進雄（即「雄仔」
    ），並曾委請吳進雄代為催討債務，吳進雄再由甲○○駕車同往，因而甲○○、
    丁○○、乙○○相互認識。八十八年九月九日，吳進雄向甲○○表示前晚曾遭不
    詳人士尋釁，懷疑係丁○○、乙○○所教唆，為向丁○○、乙○○逼問，吳進雄
    、甲○○及另一不詳姓名成年男子即共同基於剝奪他人行動自由之概括犯意聯絡
    ，於同日下午一時許，由吳進雄攜帶鐵條、球棒及鋁棒，而由甲○○駕駛ＹＦ─
    七Ｏ五九號自用小客車搭載吳進雄、該姓名年籍不詳之成年男子及搭便車之吳惠
    明，至高雄縣岡山鎮○○路二三八號丁○○住處，由吳進雄及該不詳姓名男子強
    拉丁○○上車，而剝奪丁○○行動自由。同日下午二時許，再至高雄縣橋頭鄉○○路六十五號乙○○住處，由吳進雄下車強拉乙○○上車，而剝奪乙○○行動自
    由，吳進雄及該不詳姓名成年男子並分坐於後座之左右，將丁○○、乙○○夾坐
    在後座中間。而後，一車六人途經高雄縣岡山某加油站附近，吳惠明及該不詳姓
    名男子即先行下車離去。甲○○則繼續駕車搭載吳進雄、丁○○、乙○○欲至阿
    公店水庫附近尖山，途中，吳進雄即質問丁○○、乙○○有無教唆他人尋釁，因
    丁○○、乙○○否認，吳進雄遂出手毆打丁○○、乙○○。隨後，到達阿公店水
    庫附近尖山某處，吳進雄旋強推丁○○、乙○○下車，續質問丁○○、乙○○有
    無教唆他人尋釁，並持球棒、鋁棒、鐵條毆打丁○○、乙○○，且恫稱「如不承
    認，就打死你們，把你們推下水庫淹死」等語，使丁○○、乙○○心生畏懼。惟
    丁○○、乙○○均否認有教唆他人向吳進雄尋釁，吳進雄即不斷毆打丁○○、乙○○，致丁○○受有右腿、左腿、背部、左右手臂、左前額、右上眼瞼鈍挫傷，
    乙○○受有左前額、右臉頰、後胸部、左手三、四指、左膝鈍挫傷等傷害。嗣乙○○、丁○○為求脫身，乃向吳進雄表示數日前曾取得債務人交付之本票面額共
    約新台幣（下同）六十餘萬元，願將該本票交付吳進雄。吳進雄遂停止毆打，隨
    後由甲○○駕車搭載吳進雄、丁○○、乙○○，先前往高雄縣岡山鎮嘉興里吳進
    雄友人處，欲查證丁○○、乙○○有無教唆他人向吳進雄尋釁，因未遇其友人而
    未果，始於翌日（八十八年九月十日）上午二時許，至丁○○上開住處，丁○○
    交付發票人藍廖錦雲、面額一萬元本票五張、面額三十萬元本票一張後，將丁○○、乙○○釋放，前後共剝奪丁○○之行動自由達十三小時之久，剝奪乙○○之
    行動自由達十二小時之久。
二、案經乙○○及丁○○分別訴由高雄縣警察局岡山分局報請臺灣高雄地方法院檢察
    署檢察官偵查起訴。
      理  由
一、訊據上訴人即被告（下稱被告）甲○○矢口否認有右揭犯行，辯稱其僅係駕車搭
    載吳進雄及被害人二人，並不知吳進雄要強押被害人二人等語。
二、經查：
    (一)被告於八十八年九月九日下午一時許，駕車搭載吳進雄、姓名年籍不詳之成年
      男子及吳惠明，至被害人丁○○住處，強拉被害人丁○○上車，隨後於同日下
      午二時許，再至被害人乙○○住處，亦強拉被害人乙○○上車，其後途經高雄
      縣岡山某加油站附近，吳惠明及該不詳姓名男子先行下車離去，被告則繼續駕
      車搭載吳進雄及被害人丁○○、乙○○至阿公店水庫附近尖山，吳進雄旋強推
      被害人丁○○、乙○○下車，質問有無教唆他人尋釁，並持球棒、鋁棒毆打被
      害人丁○○、乙○○，致丁○○受有右腿、左腿、背部、左右手臂、左前額、
      右上眼瞼鈍挫傷，乙○○受有左前額、右臉頰、後胸部、左手三、四指、左膝
      鈍挫傷等傷害，直至八十八年九月十日上午二時許，至丁○○上開住處，丁○○交付發票人藍廖錦雲、面額一萬元本票五張、面額三十萬元本票一張後，將
      被害人丁○○、乙○○釋放，前後共剝奪被害人丁○○之行動自由達十三小時
      之久，剝奪被害人乙○○之行動自由達十二小時之久等情，已迭經被害人丁○○、乙○○指訴甚明（見偵查卷第八頁反面～第九頁反面、原審卷第十五頁～
      第十六頁反面、第五五～五七頁、本院上訴卷第九六頁、本院更一卷九十三年
      一月十三日言詞辯論筆錄），且證人吳惠明於本院亦結證其因搭被告便車，與
      吳進雄及不詳姓名男子同車先後至被害人二人住處，被害人二人被強拉上車，
      而後吳進雄在阿公店水庫附近尖山有持球棒毆打被害人二人等語明確（見本院
      更一卷九十三年一月十三日言詞辯論筆錄），並有診斷證明書附卷可稽（見警
      卷第十二、十三頁），再被告亦供述始終駕車搭載吳進雄及被害人丁○○、乙○○等語在卷，核與上開被害人指訴、證人證述及診斷證明書相符，被告此部
      分自白即堪以認定真正。
    (二)被告固辯稱其僅係駕車搭載吳進雄，並不知吳進雄要強押被害人二人，且被害
      人二人係自行上車等語。然被害人丁○○係遭吳進雄及該不詳姓名男子強拉上
      車，被害人乙○○係遭吳進雄強拉上車之情，已迭經被害人丁○○、乙○○指
      訴明確，且證人吳惠明於本院亦結證稱吳進雄強拉被害人丁○○上車等語（見
      本院更一卷九十三年一月十三日言詞辯論筆錄），是被害人丁○○、乙○○確
      係遭吳進雄等強拉上車而剝奪行動自由至明。再被告於警詢供稱：「據我所知
      『雄仔』之男子住所曾有一些不丙少年前去找他，而他是懷疑是丁○○及乙○○唆使，所以才將他二人押到阿公店水庫質問加以毆打報復」、、「．．．『
      雄仔』有告訴我，前一天晚上有五、六個小流氓去找他麻煩，他懷疑是盧某（
      即丁○○）叫去的．．．」等語（見警卷第八頁、偵查卷十頁反面），且被告
      亦始終供稱曾與吳進雄共同為被害人丁○○催討債務等語，並有被告簽立之收
      據附卷可稽（見原審卷第六０頁），足見被告與吳進雄間關係非比尋常。另參
      以被告既事先知悉吳進雄懷疑被害人丁○○、乙○○教唆他人尋釁，且被告駕
      車搭載吳進雄於強押被害人丁○○、乙○○後，復駕車搭載吳進雄及被害人丁○○、乙○○至阿公店水庫附近之尖山，見吳進雄毆打被害人丁○○、乙○○
      ，亦未阻止或離去，其後仍駕車搭載吳進雄及被害人丁○○、乙○○前往高雄
      縣岡山鎮嘉興里吳進雄友人處查證，翌日（八十八年九月十日）上午二時許，
      再至被害人丁○○上開住處取得票據，被告與吳進雄始離去等情節。被告與吳
      進雄等人間有共同剝奪被害人丁○○、乙○○行動自由之犯意聯絡，應堪採認
      。被告所辯不知吳進雄要強押被害人丁○○、乙○○，且被害人丁○○、乙○○係自願上車，顯不足採。
    (三)被害人丁○○、乙○○固指訴被告與吳進雄係意圖不法取得被害人丁○○持有
      之債務人藍廖錦雲簽發之票據，乃藉口有人尋釁而強押及毆打其二人等語。然
      被告於警詢、偵查、原審及本院調查、審理中始終供稱：「據我所知『雄仔』
      之男子住所曾有一些不丙少年前去找他，而他是懷疑是丁○○及乙○○唆使，
      所以才將他二人押到阿公店水庫質問加以毆打報復」、「．．．『雄仔』有告
      訴我，前一天晚上有五、六個小流氓去找他麻煩，他懷疑是盧某（即丁○○）
      叫去的．．．」、「．．．我有聽到『雄仔』在質問他們是否有叫不丙少年找
      他麻煩．．．」、「．．．在車上時，我聽到『雄仔』質問盧（丁○○）有無
      找不丙少年去毆打『雄仔』，結果盧說沒有，『雄仔』就說要找乙○○求證，
      李也說沒有．．．」、「．．．在車『雄仔』上一直質問丁○○為何找人找他
      麻煩．．．」、「（問：上車後『雄仔』即稱丁○○及乙○○唆使不丙分子找
      其麻煩，所以打盧？）是的，因為雄仔說是不是丁○○叫人找他麻煩，所以打
      盧某」、「．．．當天雄仔喝了很多酒，所以就一直質問丁○○、乙○○有無
      叫人找他麻煩」等語（見警卷第八頁、偵查卷十頁反面、原審卷第十六頁反面
      ～第十七頁、第五四、六七頁、本院上訴卷第一三六、一三七頁），核與被害
      人丁○○、乙○○指訴：「．．．車開到水庫時，『雄仔』就將我及乙○○推
      下車．．．在場揚言要我承認日前他曾遭四名陌生男子尋仇，是我指使的，或
      乙○○指使，如我及乙○○不認，即以鋁棒毆打我們二人，並時時揚言，如不
      交待清楚，就要把我們推下水庫淹死．．．」、「．．．到了山上後，（雄仔
      ）就質問我二人，到底是那位昨天叫人去找他，隨即以木棒、鋁棒、鐵條打我
      們二人，我們說沒有，他就輪流打我們二人．．．」、「．．．我不承認找人
      去找他麻煩，他就要把我們打死，推入阿公店水庫．．．」、「．．．雄仔先
      動手打丁○○．．．他（雄仔）還說之前有不丙份子找麻煩是我們教唆前往，
      因為我沒有，所以拒絕承認，雄仔就出手打我（丁○○），後來到了阿公店水
      庫附近的尖山．．．他（雄仔）還恐嚇我們如果不承認，就要把我推下水庫淹
      死．．．」、「．．．然後他就將我們二人帶走，去找他朋友小孩對質，看是
      否我們曾教唆不丙少年去對付他，後來他即開車帶我們去岡山鎮嘉興里找他朋
      友，看是不是我們教唆他朋友弟弟去找他麻煩，但未找到人．．．」等語（見
      警卷第一頁反面、第四頁反面、偵查卷第八頁背面、第九頁背面、原審卷第十
      五頁反面、第十六頁）相符。則被告所辯係吳進雄懷疑被害人丁○○、乙○○
      教唆他人向其尋釁，因而強押被害人丁○○、乙○○質問及報復等語，尚非憑
      空捏造。再參諸被害人丁○○、乙○○指稱：「．．．到了山上後，（雄仔）
      就質問我二人，到底是那位昨天叫人去找他，隨即以木棒、鋁棒、鐵條打我們
      二人，我們說沒有，他就輪流打我們二人，到了晚上約六、七點，李女（乙○○）就告訴我把本票給他就沒事了．．．」、「．．．當天在水庫時，我（乙○○）後來想到此事，就主動與雄仔商量，若他是要本票，我可以給他，請他
      放我回去，．．．」、「因我從未得罪過雄仔及被告，只有在催討本票時才有
      所接觸．．．所以在水庫時，我推測雄仔之意思是希望我交出本票」等語（見
      偵查卷第八頁反面～第九頁、原審卷第十六、五六頁），被害人丁○○、乙○○指訴被告與吳進雄強押及毆打其二人之目的在不法取得丁○○持有之債務人
      票據，似出於被害人丁○○、乙○○二人之主觀臆測，尚無被告或吳進雄有將
      不法所有之強盜犯意顯現於外之情狀。況吳進雄苟本意在不法取得丁○○持有
      之債務人票據，而非懷疑被害人丁○○、乙○○二人教唆他人尋釁，是吳進雄
      於被害人丁○○同意交付票據後，何有仍大費周章帶同被害人丁○○、乙○○
      二人進行查證之理？從而，被害人丁○○、乙○○指訴被告與吳進雄有意圖不
      法所有之強盜犯意，遂藉詞有人尋釁而強押及毆打其二人，即非無疑。至證人
      吳惠明在本院審理中固證稱被告與吳進雄原欲到高雄縣岡山鎮拿票，經其邀約
      先至友人處共同飲酒，而後才至被害人丁○○住處拿票等語。但證人吳惠明先
      於本院前審證稱：「（問：在車上有無說到本票？）我沒聽到」等語（見本院
      上訴卷第九八頁），且觀諸被害人丁○○、乙○○在警詢、偵查及原審前開指
      訴，被害人丁○○、乙○○初始均未指訴被告與吳進雄強押其二人後有提及票
      據一事，是證人吳惠明此部分證述，乃無可取。此外，復查無其他積極證據足
      證被告與吳進雄二人有不法所有之強盜犯意聯絡，被告共同強盜之犯行即屬不
      能證明。
    綜上所述，被告共同剝奪他人行動自由，事證明確，犯行堪以認定。
三、核被告所為，係犯刑法第三百零二條第一項之剝奪他人行動自由罪。被告與吳進
    雄、不詳姓名成年男子間，就上開犯行，有犯意聯絡及行為分擔均為共同正犯。
    被告先後剝奪被害人二人行動自由，時間緊接，所犯罪名相同，顯係出於概括之
    犯意為之，為連續犯，應依刑法第五十六條之規定論以一罪，並依法加重其刑。
    又被告與吳進雄、不詳姓名成年男子在妨害自由過程中，雖有以言詞恐嚇危害安
    全及使人行無義務之事等情，惟恐嚇危害安全乃剝奪行動自由之部分行為，而使
    人行無義務之事之低度行為，亦為剝奪行動自由之高度行為所吸收，故均不另論
    罪（最高法院二十九年上字第二三五九號之(二)、七十四年度台上字第三四０四號
    判例意旨參照）。再公訴人雖起訴認被告係涉犯懲治盜匪條例第五條第一項第一
    款之強盜罪嫌，但二者之基本社會事實同一，本院自得變更起訴法條逕予審判。
四、原審以被告罪證明確，予以論罪科刑，固非無見，惟查，被告並無共同強盜犯行
    ，已如前述，且被告傷害犯行亦屬不能證明（詳後述），原判決認被告另觸犯刑
    法第二百七十七條第一項傷害罪及第三百三十條第一項加重強盜罪，即有未當。
    被告上訴意旨辯稱未犯罪，雖無理由，但原判決既有上述可議之處，自應由本院
    撤銷改判。爰審酌被告有事實欄所載前科，竟不知警惕，復因懷疑被害人教唆他
    人尋釁，即共同剝奪被害人之行動自由，各長約十二、十三時之久，對被害人身
    心所造成之恐懼及震懾甚鉅，行為後亦未坦承犯行，惟念其年輕識淺，妨害自由
    過程中僅擔任司機，並未毆打被害人等一切情狀，量處如主文所示之刑。另吳進
    雄持有之鋁棒、木棒、鐵條，係吳進雄毆打被害人所用之物，尚與被告無關，故
    不為沒收之諭知，併此敘明。
五、公訴意旨另以：被告與吳進雄將被害人丁○○、乙○○載至阿公店水庫附近之尖
    山，吳進雄即將被害人二人拉下車，並持木棒、鋁棒毆打被害人二人，被告則持
    木棒在旁助勢，致被害人丁○○受有右腿、左腿、背部、左右手臂、左前額、右
    上眼瞼挫傷，被害人乙○○則受有頭部外傷合併額部挫傷、胸部挫傷併左側第九
    肋骨骨折等傷害。
六、公訴人認被告有上開犯行，係以被害人之指訴及診斷證明書，資為論據。惟訊據
    被告否認持木棒在場助勢，辯稱其僅係駕車搭載吳進雄及被害人二人等語。經查
    ，被告與吳進雄將被害人丁○○、乙○○載至阿公店水庫附近之尖山後，吳進雄
    即持球棒、鋁棒毆打被害人二人，被告未參與毆打被害人二人，而後，吳進雄將
    球棒交予被告，令被告毆打被害人二人，但被告手拿球棒後，僅站立一旁，亦未
    持以毆打被害人二人，吳進雄見狀，始再將被告手中球棒取回繼續毆打被害人二
    人等情，已經被害人二人於偵查、原審、本院審理中結證明確（見偵查卷第九頁
    、原審卷第十五頁反面、第五五、五六頁、本院上訴卷第九七頁、本院更一卷九
    十三年一月十三日言詞辯論筆錄第十七、十八、二二頁），且證人吳惠明在本院
    審理中亦結證稱吳進雄交球棒予被告，令被告毆打被害人二人，但被告手拿球棒
    後，並未持以毆打被害人二人，亦未做何動作等語（見本院更一卷九十三年一月
    十三日言詞辯論筆錄第十、十三頁）。是被告始終未毆打被害人二人，且吳進雄
    交付球棒令被告毆打被害人二人，被告亦未毆打被害人二人，復未持木棒做毆打
    狀或在旁威嚇，甚為明顯。而衡諸常情，苟被告與吳進雄間有共同傷害被害人之
    犯意或幫助犯意，被告見吳進雄毆打被害人時，應無未出手參與或在旁以言語、
    動作助勢之理，且被告於吳進雄令其毆打被害人時，亦無持木棒站立一旁，未作
    任何動作之理。從而，被告無共同傷害被害人二人之犯意，應可認定。至被害人
    乙○○指訴被告持木棒在旁把守一節，乃係被害人乙○○個人主觀意見，尚不得
    因此作不利被告之判斷。此外，復查無其他積極證據足證被告有共同傷害或幫助
    傷害之犯意，被告共同傷害或幫助傷害之犯行尚屬不能證明。然公訴人以此部分
    與前開有罪部分有手段目的之牽連犯裁判上一罪關係，故不另為無罪之諭知。
據上論結，應依刑事訴訟法第三百六十九條第一項前段、第三百六十四條、第二百九
十九條第一項前段、第三百條、刑法第二十八條、第五十六條、第三百零二條第一項
、罰金罰鍰提高標準條例第一條前段，判決如主文。
本案經檢察官方娜蓉到庭執行職務。
中    華    民    國      九十三      年      一      月     二十八   日
                              臺灣高等法院高雄分院刑事第一庭
                                  審判長法官  曾永宗
                                        法官  邱永貴
                                法官  郭玫利
右正本證明與原本無異。
如不服本判決應於收受本判決後十日內向本院提出上訴書狀，其未述上訴理由者，
並得於提起上訴後十日內向本院補提理由書狀（均須按他造當事人之人數附繕本)「
切勿逕送上級法院」。
                                      書記官  鄭靜芳
中    華    民    國      九十三      年      一      月     二十八   日
附錄本判決論罪科刑法條
刑法第三百零二條第一項：
私行拘禁或以其他非法方法，剝奪人之行動自由者，處五年以下有期徒刑、拘役或三
百元以下罰金。
